【裁判字號】    92,上,366
【裁判日期】    921104
【裁判案由】    清償借款
【裁判全文】
臺灣高等法院臺中分院民事判決  九十二年度上字第三六六號
      上  訴  人  甲○○
      被上訴人    台中縣潭子鄉農會
      法定代理人  乙○○
      訴訟代理人  丙○○
右當事人間清償借款事件，上訴人對於中華民國九十二年八月十五日臺灣臺中地方法
院九十二年訴字第一九二九號第一審判決提起上訴，本院於九十二年十月二十一日辯
論終結，判決如左：
      主      文
上訴駁回。
第二審訴訟費用由上訴人負擔。
      事實及理由
一、被上訴人主張：訴外人林豐洲於民國（下同）八十九年二月一日邀同上訴人為質
    押品提供人兼連帶保證人，向被上訴人借款新台幣（下同）五百九十八萬元，約
    定借款期間自八十九年二月一日起至九十二年二月一日止，並自借款日起以每一
    個月為一期，按年息百分之六點六計付利息，期滿如數清償本金，遲延履行時，
    除按上開利率計息外，逾期在六個月以內者，按上開利率百分之十，逾期超過六
    個月者，按上開利率百分之二十計付違約金，並簽立擔保放款借據及授信約定書
    為憑。詎訴外人林豐洲自九十二年一月一日起即未依約繳納利息，期滿亦未依約
    清償本金，共計尚欠五百九十八萬元及利息、違約金。而上訴人係連帶保證人，
    自應負連帶清償之責。爰依連帶保證之法律關係，求為判命上訴人如數清償本息
    、違約金之判決。
二、上訴人則以：伊確有擔任其叔父即訴外人林豐洲之連帶保證人，且系爭借據及授
    信約定書上上訴人之簽名為其伊所簽，印章亦為伊所有。惟金錢借貸為要物契約
    ，系爭借據上係記載伊為借款人兼連帶保證人，但伊並未拿到錢；另被上訴人究
    有撥付系爭借款予訴外人林豐洲，被上訴人應先證明之。又被上訴人所謂之「借
    據」與「約定書」均為消費者保護法第二條第七款之定型化契約條款，與第九款
    之定型化契約至明，依同法第十一條之一第一項及同法施行細則第十一條第一項
    之規定，訂約前應有三十日以內之合理審閱期，供消費者（即上訴人）審閱全部
    條款內容，以符誠信與公平原則。然被上訴人至今從未履行交付審閱義務，致上
    訴人完全不知其條款與內容，其條款不構成契約之內容，是縱有上訴人之簽名或
    蓋章，依上規定，應無視其存在，不能資為主張之依據。是被上訴人據以請求上
    訴人清償借款，於法無據，不能准許，資為抗辯。（原審為上訴人敗訴之判決，
    上訴人聲明不服，求為判決：(一)原判決廢棄。(二)被上訴人在第一審之訴駁回。被
    上訴人則求為判決上訴駁回）
三、被上訴人主張之事實，已據其提出擔保放款借據影本一份、授信約定書影本二份
    、借款申請書影本一份、支出傳票影本三份、存入憑條影本、客戶往來交易明細
    表及上訴人之印鑑證明影本各一份為證；且上訴人亦自認其有擔任訴外人林豐洲
    之連帶保證人，及系爭借據及授信約定書均為真正等事實，自堪信被上訴人上開
    之主張為真正。
四、上訴人辯稱：其係系爭借款之借款人兼連帶保證人，但其並未拿到錢，亦不能證
    明訴外人林豐洲有拿到錢；又被上訴人並未將系爭借據及授信約定書交其審閱，
    有違消費者保護法及其施行細則之規定，其條款不構成契約之內容，被上訴人據
    以請求其清償借款及利息等，於法無據等語。惟為被上訴人所否認，茲分別說明
    如下。
  (一)上訴人是否為系爭借款之借款人：
    依系爭借據之記載，訴外人林豐洲為系爭借款之借款人，而上訴人為「質押品提
    供人兼連帶保證人」，有系爭借據影本一份在卷可稽，且上訴人已自認系爭借據
    為真正，又上訴人就其為系爭借款之借款人並未能舉證以實其說，尚難認上訴人
    亦為系爭借款之借款人之一。
  (二)系爭借據及授信約定書是否為定型化契約條款，及該約定條款之內容是否無效：
    1.上訴人所簽立之借據及授信約定書，其上條款係由被上訴人一方預定契約之條
      款，而由需要定約之他方，依照該項預定條款簽定之契約，學說上曰為「附合
      契約」，此類契約通常由工商企業之一方，預定適用於同類契約之條款，由他
      方依其契約條款而訂定之。預定契約條款之一方，通常為經濟上較強者，而依
      其預定條款訂約之一方，則多為經濟上之較弱者，為防止契約自由之濫用，外
      國立法例對於附合契約之規範方式有二：其一，在民法法典中增設若干條文以
      規定之，如義大利於一九四二年修正民法時增列第一千三百四十一條、第一千
      三百四十二條及第一千三百七十條之規定；其二，以單行法方式認定，如以色
      列於一九六四頒行之標準契約法之規定是，衡之我國國情及工商發展情況，為
      使社會大眾普遍知法守法起見，宜於民法法典中列原則性規定，故於民法債編
      修訂時增訂民法債編第二百四十七條之一，明訂附合契約之意義，並為防止此
      類契約自由之濫用及維護交易之公平，列舉四項有關他方當事人利害之約定，
      雖此增訂條文，依民法債編施行法第三十六條規定，自八十九年五月五日方施
      行，惟依民法債編施行法第十七條規定，修正之民法第二百四十七條之一之規
      定，於民法債編修正前訂定之契約，亦適用之。職故，雖工商貸款係以公司之
      資金周轉為目的所為之交易，並非消費者之交易，無適用消費者保護法之餘地
      ，該等貸款之保證契約基於相同原因，亦未能適用消費者保護法（詳後述）。
      惟民法第二百四十七條之一之規定，已對附合契約有所規範，系爭保證契約雖
      於民法債編八十九年五月五日修正施行前所訂定，然依民法債編施行法第十七
      條規定，仍可適用民法第二百四十七條之一之規定，如系爭保證契約有民法第
      二百四十七條之一所定按其情形顯失公平之情況，該約定部分條款應認無效。
      依本件上訴人所簽立之借據及授信約定書，上訴人同意擔任該次借款之連帶保
      證人，並同意放棄先訴抗辯權（民法第七百四十六條第一款定有明文），是上
      訴人依借據及授信約定書必須就訴外人林豐洲該次借款負連帶保證之責。此並
      無顯失公平之情況，亦為連帶保證契約之性質所當然，尚與民法第二百四十七
      條之一之情形有間，故上訴人依該規定主張本件連帶保證契約無效，顯不足採
      。
    2.上訴人復抗辯本件借據及授信約定書為定型化契約條款，依消費者保護法施行
      細則第十一條第一項規定，企業經營者與消費者簽定契約前，應有三十日以內
      之合理期間供消費者審閱全部條款內容，讓消費者熟讀瞭解契約內容，違反此
      項規定者，該條款不構成契約內容云云。惟按所謂消費者，依消費者保護法第
      二條之立法解釋，指以消費為目的而為交易、使用商品或接受服務者而言。銀
      行或其他金融機構與連帶保證人間所訂立之保證契約，乃保證人擔保借款人對
      金融機構債務之清償責任，金融機構對保證人並未提供任何商品或服務，保證
      人並未因有保證契約而自銀行獲得報償，其性質應屬單務、無償契約，尚非屬
      消費者保護法之有關消費法律關係，自無該法之適用，最高法院八十八年台上
      字第二○五三號判決參照。參酌上開說明，兩造簽定系爭保證契約，乃保證人
      擔保主債務人林豐洲對金融機構債務之清償責任，金融機構並未提供任何商品
      或服務，保證人並未因有保證契約而自銀行獲得報償，其性質自與消費者保護
      法第二條第一款所定義：「所謂消費者，係指以消費為目的而為交易、使用商
      品或接受服務者」有間，兩造關於系爭保證法律關係，尚無消費者保護法之適
      用。退步言之，縱認系爭保證契約有消費者保護法之適用，惟消費者保護法施
      行細則第十一條第一項亦僅規定企業經營者與消費者訂定定型化契約前，應給
      予三十日以內之合理期間，供消費者審閱全部條款內容，即企業經營者應給予
      消費者三十日以內合理審閱期間。而上訴人亦自認系爭借據及授信約定書上上
      訴人之簽名為其本人所簽，印章亦為其所有等語，可見當時上訴人係在自願下
      所簽，當時被上訴人並未限制其應何時簽定系爭保證契約。被上訴人既未限制
      上訴人應於何時簽名，則縱上訴人當時基於個人考量於當時即簽定系爭保證條
      款，亦不得以未詳細審閱該條款為由，抗辯其所出具上開借據及授信約定書之
      連帶保證條款無效。
    3.上訴人抗辯被上訴人未舉證證明其有交付金錢予訴外人林豐洲，被上訴人與林
      豐洲間無金錢借貸關係云云。惟查上訴人於八十四年十二月十三日為林豐洲借
      款之連帶保證人後，被上訴人於同年月十九日即將五百九十八萬元撥入林豐洲
      00000000帳戶內，有潭子鄉農會支出傳票及存入憑條、客戶往來交易
      明細表附卷可證，（原審卷四、二六、二七、三十、三一頁）其後，經數次換
      單，最後於八十九年二月一日展期換單，再由被上訴人新貸林豐洲五百九十八
      萬元，亦有支出傳票在卷可憑，（本院卷二九頁）足見被上訴人確有交付林豐
      洲五百九十八萬元借款之情事，上訴人抗辯，不足採取。
五、按稱保證者，謂當事人約定，一方於他方之債務人不履行債務時，由其代負履行
    責任之契約，同法第七百三十九條定有明文；另保證債務之所謂連帶，係指保證
    人與主債務人負同一債務，對於債權人各負全部給付之責任者而言，此就民法第
    二百七十二條第一項規定連帶債務之文義參照觀之甚明（最高法院四十五年臺上
    字第一四二六號判例意旨參照）；而依同法第二百七十三條第一項規定，連帶債
    務之債權人，得對於債務人中之一人或數人或其全體，同時或先後請求全部或一
    部之給付。是本件訴外人林豐洲向被上訴人借款後，既自九十二年一月一日起即
    未依約繳納利息，且系爭借款於九十二年二月一日亦已到期，而上訴人為其連帶
    保證人，從而，被上訴人依連帶保證之法律關係，請求上訴人連帶給付五百九十
    八萬元，及自九十二年一月一日起至清償日止，按年息百分之六點六計算之利息
    ，並自九十二年二月二日起至清償日止，逾期在六個月以內者，按上開利率百分
    之十，逾期超過六個月者，按上開利率百分之二十計付違約金，為有理由，應予
    准許。原審為上訴人敗訴之判決，並無不合，上訴意旨指摘原判決不當，求予廢
    棄改判，沒有理由，應予駁回。
據上論結：本件上訴為無理由，依民事訴訟法第四百四十九條第一項、第七十八條，
判決如主文。
中      華      民      國    九十二    年     十一     月      四      日
~B1民事第三庭審判長法  官  陳照德
~B2                法  官  蔡王金全
~B3                法  官  曾謀貴
右為正本係照原本作成。
如對本判決上訴，須於收受判決送達後二十日內向本院提出上訴書狀，其未表明上訴
理由者，應於提出上訴後二十日內向本院提出上訴理由書(須按他造人數附具繕本)。
上訴時應提出委任律師或具有律師資格之人之委任狀；委任有律師資格者，另應附具
律師及格證書及釋明委任人與受任人有民事訴訟法第四百六十六條之一第一項但書或
第二項（詳附註）所定關係之釋明文書影本。
~B                書記官  王瑩澤
中      華      民      國    九十二    年     十一     月      五      日
附註：
民事訴訟法第四百六十六條之一（第一項、第二項）
對於第二審判決上訴，上訴人應委任律師為訴訟代理人。但上訴人或其法定代理人具
有律師資格者，不在此限。
上訴人之配偶、三親等內之血親、二親等內之姻親，或上訴人為法人、中央或地方機
關時，其所屬專任人員具有律師資格並經法院認為適當者，亦得為第三審訴訟代理人
。
                                                                        Ｙ


司法院資訊處製作；財團法人民間司法改革基金會備份。
